臺灣南投地方法院刑事判決　
109年度易字第140號
公  訴  人  臺灣南投地方檢察署檢察官 
被      告  辜東茂


輔  佐  人  辜世豪


上列被告因竊佔案件，經檢察官提起公訴（108年度偵字第5608
號），本院判決如下：
    主  文
辜東茂犯竊佔罪，處有期徒刑陸月，如易科罰金，以新臺幣壹仟
元折算壹日。
    事  實
一、辜東茂明知坐落南投縣（以下省略南投縣○○○鄉○○段00○000○
    000地號土地（145地號土地於民國104年1月7日辦理第一次
    登記，51及144地號土地於106年12月18日辦理第一次登記，
    下統稱為本案土地）為財政部國有財產署中區分署（下稱國
    有財產署）管理之國有土地，竟於101年間某日起，意圖為
    自己不法之所有，基於竊佔之犯意，在鹿谷鄉中湖段144地
    號土地興建魚池、土石通道、鐵架棚房並堆置雜物（占用面
    積1899.77平方公尺）；在鹿谷鄉中湖段51地號土地興建魚
    池、土石通道及種植肖楠（占用面積2616.88平方公尺）；
    在鹿谷鄉中湖段145地號土地種植麻竹、香蕉（占用面積564
    .44平方公尺），而非法占用本案土地面積共計5081.09平方
    公尺(占用部分詳如附圖所示)。
二、案經國有財產署告訴暨南投縣政府警察局竹山分局報告臺灣
    南投地方檢察署檢察官偵查起訴。
    理  由
壹、程序部分：
一、按被告以外之人於審判外之陳述，雖不符刑事訴訟法第159
    條之1至之4之規定，而經當事人於審判程序同意作為證據，
    法院審酌該言詞陳述或書面陳述作成時之情況，認為適當者
    ，亦得為證據，同法第159條之5第1項定有明文。其立法意
    旨在於傳聞證據未經當事人之反對詰問予以核實，原則上係
    予排除，惟若當事人已放棄對原供述人之反對詰問權，於審
    判程序中表明同意該等傳聞證據可作為證據，基於證據資料
    愈豐富，愈有助於真實發見之理念，並尊重當事人對傳聞證
    據之處分權，且強化言詞辯論主義，使訴訟程序進行順暢，
    此時，法院自可承認該傳聞證據之證據能力。查本判決認定
    犯罪事實引用被告以外之人於審判外之陳述，經檢察官、被
    告及輔佐人同意作為證據使用，本院審酌前揭陳述作成時之
    情況，並無違法取得之情形或證明力明顯過低之瑕疵，且為
    證明本案犯罪事實所必要，以之作為證據應屬適當，復經本
    院於審判期日就上開證據依法進行調查、辯論，依刑事訴訟
    法第159條之5規定，均應具有證據能力。
二、傳聞法則乃對於被告以外之人於審判外之言詞或書面陳述而
    為之規範。本判決所引用之非供述證據，無刑事訴訟法第15
    9條第1項傳聞法則之適用，且無證據證明係公務員違背法定
    程序取得，復經本院踐行證據之調查程序，依法自得作為證
    據。
貳、實體部分：
一、訊據被告辜東茂固坦承其有於本案土地興建前揭魚池、土石
    通道、鐵架棚房、堆置雜物及種植肖楠、麻竹、香蕉之事實
    ，惟矢口否認有何竊佔犯行，辯稱：伊向原地主購買土地時
    ，本案土地包含在內，當時本案土地尚未登錄為國有土地，
    伊占用本案土地距今已經超過20年，伊聽聞可以依法申請登
    記為未登錄土地之所有權人，依規定提出申請，卻遭告訴人
    異議，而伊多年來均未放棄占有，符合民法時效取得規定，
    伊應可取得所有權，伊並無竊佔犯意等語。惟查：
　㈠依國有財產法第2條第2項之規定：「凡不屬於私有或地方所
    有之財產，除法律另有規定外，均應視為國有財產。」，又
    依土地法第10條第1項規定：「中華民國領域內之土地屬於
    中華民國人民全體。其經人民依法取得所有權者，為私有土
    地。」系爭土地縱使並未登記為國有，依據土地法第10條規
    定，在未經人民依法取得所有權之前，屬於中華民國人民全
    體，為公有土地（司法院30年院字第2177號解釋參照）。
　㈡本案土地於尚未登記為中華民國所有前，雖屬未登錄之土地
    ，然依前揭說明，未登錄之土地並非私有土地，仍屬於中華
    民國人民全體而為國有土地。又被告在鹿谷鄉中湖段144地
    號土地興建魚池、土石通道、鐵架棚房並堆置雜物（占用面
    積1899.77平方公尺）；在鹿谷鄉中湖段51地號土地興建魚
    池、土石通道及種植肖楠（占用面積2616.88平方公尺）；
    在鹿谷鄉中湖段145地號土地種植麻竹、香蕉（占用面積564
    .44平方公尺），而占用本案土地面積共計5081.09平方公尺
    等情，為被告所不爭執，並有國有財產署南投辦事處土地勘
    清查表、使用現況略圖、照片圖、98年、101年、102年、10
    4年航照圖、南投縣○○鄉○○段00○000○000地號土地建物查詢
    資料、土地登記公務用謄本、地籍圖查詢資料、南投縣竹山
    地政事務所108年12月16日竹地一字第1080005740號函暨所
    附南投縣○○鄉○○段00○00○00○00○000○000地號地籍圖謄本、
    南投縣○○鄉○○段00○00○000○000地號土地複丈成果圖、本院
    勘驗測量筆錄、111年2月18日、111年3月9日土地複丈成果
    圖、現場照片附卷可稽（見他卷第23至38、39至46、74至79
    、151至153、188至190、205至209頁；本院卷第305至335、
    341頁），此部分事實，應堪認定。
　㈢被告固辯稱：伊係從82年向原地主購買土地後即開始在本案
    土地興建攔沙壩、填土、整地、設置擋土牆、護堤，20多年
    來占有未中斷，應可時效取得所有權，並無竊佔犯意云云。
    惟觀諸卷內本案土地98年、101年、102年、104年之航照圖
    ，可見本案土地係於102年方出現開挖水池及種植樹木之跡
    象，足認占用本案土地之地上物，係由被告在101年至102年
    航空測量圖拍攝之期間設置，而竊佔本案土地等事實，堪可
    認定。又被告雖以其和平占有他人未登記之不動產20年以上
    ，依民法時效取得之規定，其應可時效取得所有權等語為辯
    ，然民法第944條第1項規定，占有人原則上雖推定其為以所
    有之意思，善意、和平及公然占有，惟民法第943條規定，
    占有人於占有物上，行使之權利，推定其適法有此權利，乃
    基於占有本權表彰機能而生，並非具有使占有人取得權利之
    作用。該規定之旨趣僅在免除占有人關於本權或占有取得原
    因之舉證責任，並非使占有人因而取得本權或其他權利，不
    足以將不法之占用行為合理化為善意、和平及公然占有，亦
    不表彰被告具有合法權源可恣意竊佔他人土地，且關於被告
    就本案土地提起確認所有權存在之訴訟，業經本院民事庭以
    105年度訴字第309號民事判決，判決被告敗訴，且經臺灣高
    等法院臺中分院以106年度上易字第320號民事判決，駁回被
    告上訴而確定，則被告既非本案土地之所有權人，又無任何
    用役物權存在，則應知其並非有權使用本案土地之人，卻竊
    佔本案土地，其具有竊佔之犯意甚明，被告以其迄今已占用
    20多年，辯稱其可以時效取得所有權或地上權等詞，顯屬無
    據，自無足採。
　㈣綜上所述，被告上開所辯，不足採信，本案事證明確，被告
    犯行堪以認定，應依法論科。
二、論罪科刑：
　㈠被告行為後，刑法第320條業於108年5月29日修正公布，同年
    月31日生效。修正前刑法第320條規定：「意圖為自己或第
    三人不法之所有，而竊取他人之動產者，為竊盜罪，處五年
    以下有期徒刑、拘役或五百元以下罰金。意圖為自己或第三
    人不法之利益，而竊佔他人之不動產者，依前項之規定處斷
    。前二項之未遂犯罰之。」；修正後規定：「意圖為自己或
    第三人不法之所有，而竊取他人之動產者，為竊盜罪，處五
    年以下有期徒刑、拘役或五十萬元以下罰金。意圖為自己或
    第三人不法之利益，而竊佔他人之不動產者，依前項之規定
    處斷。前二項之未遂犯罰之。」，將竊佔罪之罰金刑法定最
    高本刑提高至新臺幣50萬元，經比較新舊法，修正後之規定
    並未較有利於被告，依刑法第2條第1項前段之規定，自應適
    用被告行為時即修正前刑法第320條第2項規定。
　㈡核被告所為，係犯修正前刑法第320條第2項之竊佔罪。被告
    自101年間某日起占用上開國有土地，其犯罪行為於竊佔之
    始即已成立，嗣後至查獲前為止之竊佔狀態，為不法狀態之
    繼續，應僅論以一罪（最高法院66年台上字第3118號判例意
    旨參照）。
　㈢爰以行為人之責任為基礎，審酌被告明知本案土地非其所有
    、亦無占有使用之正當權源，竟自擅自占有使用，所為實有
    不該。並考量其犯後否認犯行，且未與告訴人達成和解之犯
    後態度，然已於本院審理時表示拋棄本案土地地上物之權利
    ；復衡酌其占用之面積大小，犯罪之動機、目的、手段及所
    造成之損害；兼衡其自述為高中畢業之智識程度，從事農業
    ，經濟狀況小康之家庭生活經濟狀況（警卷第1頁），等一
    切情狀，量處如主文所示之刑，並諭知易科罰金之折算標準
    。
三、沒收：
  ㈠被告竊佔之犯罪所得相當於租金之不當得利，因告訴人業已
    就此提起附帶民事訴訟，此有刑事附帶民事起訴狀附卷可參
    （本院附民卷第7至11頁）。茲審酌前揭刑法修正沒收規定
    之意旨在於杜絕被告保有犯罪不法利得，本件告訴人既已就
    被告此部分之不法利得提起附帶民事訴訟予以請求，為避免
    就被告不法所得之計算產生歧異，且由民事法庭審理及民事
    執行處執行被告應返還之不法利得數額，更為適當，無先由
    刑事法院宣告沒收被告之不法利得，再由檢察官執行及交付
    被害人之必要，本院因認此部分沒收之諭知已無刑法上之重
    要性，爰依刑法第38條之2第2項之規定，不予宣告沒收，附
    此敘明。
　㈡又「供犯罪所用之物，屬於犯罪行為人者，『得』沒收之。但
    有特別規定者，依其規定。」刑法第38條第2項定有明文。
    考其修法理由，係因犯罪行為人所有、供犯罪所用之物，係
    藉由剝奪其所有以預防並遏止犯罪，有沒收之必要，並由法
    官審酌個案情節決定有無沒收必要。則本案被告用以占用本
    案土地之地上物，屬供犯罪所用之物，本應予宣告沒收，然
    被告業於本院審理時表明願意拋棄上開地上物之權利（見本
    院卷第377頁），且應由被告除去以回復原狀方為適當，不
    宜宣告沒收，爰不予宣告沒收，附此敘明。
據上論斷，應依刑事訴訟法第299 條第1 項前段，判決如主文。
本案經檢察官黃慧倫提起公訴，檢察官林孟賢到庭執行職務。
中　　華　　民　　國　　111 　年　　5 　　月　　26　　日
　　　　　　　    刑事第二庭    審判長法　官　楊國煜
                                      法　官　羅子俞
                                      法　官　顏紫安
以上正本與原本無異。
如不服本判決應於收受送達後20日內向本院提出上訴書狀，並應
敘述具體理由；其未敘述上訴理由者，應於上訴期間屆滿後20日
內向本院補提理由書（均須按他造當事人之人數附繕本）「切勿
逕送上級法院」。
告訴人或被害人如對於本判決不服者，應具備理由請求檢察官上
訴，其上訴期間之計算係以檢察官收受判決正本之日期為準。
                                      書記官  劉芳竺
中　　華　　民　　國　　111 　年　　5 　　月　　27　　日
附錄本判決論罪科刑法條：
修正前刑法第320條
意圖為自己或第三人不法之所有，而竊取他人之動產者，為竊盜
罪，處五年以下有期徒刑、拘役或五百元以下罰金。
意圖為自己或第三人不法之利益，而竊佔他人之不動產者，依前
項之規定處斷。